【裁判字號】    98,訴,528
【裁判日期】    980810
【裁判案由】    拆屋還地等
【裁判全文】
臺灣臺北地方法院民事判決               98年度訴字第528號
原      告  臺灣臺北看守所
法定代理人  乙○○
訴訟代理人  甲○○
被      告  丙○○
訴訟代理人  鍾明達律師
上列當事人間拆屋還地等事件，本院於民國98年7 月21日言詞辯
論終結，判決如下：
    主  文
被告應將坐落臺北市○○區○○段三小段五六八地號土地上如附
圖所示Ａ、C 部分之建物及其他地上物（面積：Ａ部分十五平方
公尺、C 部分十五平方公尺，門牌號碼：臺北市○○區○○街臨
一一一之九號一樓、二樓）拆除，並將該部分土地騰空返還原告
。
被告應給付原告新臺幣貳拾柒萬貳仟壹佰捌拾壹元，及自民國九
十七年九月二十七日起至清償日止，按年息百分之五計算之利息
，並自民國九十七年九月二十八日起至第一項所示土地返還之日
止，按日給付原告新臺幣壹佰伍拾陸元。
訴訟費用由被告負擔。
本判決於原告以新臺幣壹佰壹拾參萬元為被告供擔保後，得假執
行。但被告如以新臺幣參佰參拾捌萬壹仟壹佰零伍元為原告預供
擔保，得免為假執行。
    事實及理由
一、原告起訴主張：其為坐落臺北市○○區○○段3 小段568 地
    號土地之管理機關，被告未經原告同意，亦無任何合法權源
    ，占用如附圖所示A 部分（面積：15平方公尺）作為其所有
    門牌號碼：臺北市○○區○○街臨111 之9 號1 、2 樓建物
    之基地（1 樓面積：15平方公尺，2 樓面積：15平方公尺）
    ，原告自得依民法第767 條規定，請求被告拆除上開建物及
    其他地上物，將該部分土地騰空返還原告。又被告所有之上
    開建物及地上物占用原告管理之土地，受有相當於租金之利
    益，原告亦得依民法第179 條規定，請求其給付相當於租金
    之不當得利等語。並聲明：(一)如主文第1 項、第2 項所示。
    (二)願供擔保，聲請宣告假執行。
二、被告則以：訴外人翁林菊於43年6 月間，以行使地上權之意
    思，和平繼續占有系爭土地搭建系爭建物居住，被告於76年
    12月6 日買受系爭房屋，並繼受以行使地上權之意思占有，
    迄今已逾53年，被告並非無權占有。而系爭土地之環境不若
    鄰近地區繁華及便捷，原告請求以租金率5%計算相當於租金
    之不當得利，亦屬過高等語資為抗辯。並聲明：(一)駁回原告
    之訴及假執行之聲請。(二)如受不利之判決，願供擔保聲請宣
    告免為假執行。
三、兩造不爭執之事項：
  (一)原告為坐落臺北市○○區○○段3 小段568 地號土地之管理
    機關（本院卷第7 頁）。
  (二)被告76年12月6 日買受之門牌號碼：臺北市○○區○○街臨
    1 11之9 號1 、2 樓建物（1 樓面積：15平方公尺，2 樓面
    積：15 平 方公尺），占用原告管理之土地如附圖所示A 部
    分（面積：15平方公尺）（本院卷第121 頁）。
四、得心證之理由：
    原告主張被告所有之系爭建物無權占有其管理之系爭土地如
    附圖所示A 部分，為被告所否認，並以前詞置辯，是本件所
    應審究者為：(一)被告占有系爭土地有無正當權源？(二)被告應
    給付相當於租金之不當得利為何？茲論述如下：
  (一)被告占有系爭土地有無正當權源？
    本件被告於訴訟繫屬前，曾以已具備時效取得地上權之要件
    ，向臺北市大安地政事務所請求為地上權登記，經臺北市大
    安地政事務所受理，本院固應就被告是否具備時效取得地上
    權之要件為實體審究。惟按主張因時效取得地上權者，依民
    法第772 條準用同法第769 條或第770 條之規定，須以行使
    地上權之意思而占有他人之土地，經過一定之期間，始得請
    求登記為地上權人。此項意思依民法第944 條第1 項之規定
    既不在推定之列，故須由占有人負證明之責。又占有人無法
    律上之權源在他人土地上有建築物或其他工作物或竹木，可
    能係基於侵權行為之意思，亦可能基於越界建築使用，亦或
    界址不明致誤認他人土地為自己所有，或因不知為他人土地
    而誤為占有使用，尚難僅以占有人在他人土地上有建築物或
    其他工作物或竹木之客觀事實，即認占有人係基於行使地上
    權之意思而占有（最高法院87年臺上字第1284號判決意旨參
    照）。就此，被告提出「賣屋文契」為證（本院卷第121 頁
    ），然該文件僅足以證明其因買賣而取得系爭建物之事實上
    處分權，至被告之前手翁林菊、被告是否基於行使地上權之
    意思而占有系爭土地，則屬不能證明，此外，被告對原告提
    起容忍辦理地上權登記之訴訟，亦經本院依同一理由以97年
    度重訴字第5 號判決駁回被告之訴（本院卷第77-80 頁），
    被告占有系爭土地究係基於侵權行為之意思或行使地上權之
    意思，確屬不明。被告就其係基於行使地上權之意思占有系
    爭土地一節，既未能舉證以實其說，揆諸前揭說明，自難僅
    以系爭建物坐落系爭土地之事實或被告單純占有之事實，推
    論被告已取得地上權而為有權占有。
  (二)被告應給付相當於租金之不當得利為何？
    按無法律上之原因而受利益，致他人受損害者，應返還其利
    益，民法第179 條前段定有明文。而無權占有他人土地，可
    能獲得相當於租金之利益，此為社會通常之觀念，最高法院
    61年臺上字第1695號復著有判例可資參照。再者，依土地法
    第97條第1 項規定，城市地方之租金，以不超過土地及其建
    築物申報總價額年息10% 為限，又所謂土地價額，依土地法
    第25條規定，係指法定地價，所謂法定地價，依土地法第14
    8 條規定，係指土地所有人依該法規定所申報之地價，而依
    平均地權條例施行細則第21條規定，公有土地以公告地價為
    申報地價，免予申報。經查：
  1.系爭房屋坐落臺北市○○區○○街，後方為司法八村，有勘
    驗測量筆錄、現場照片在卷可憑（本院卷第67頁、第72-76
    頁）。本院審酌系爭房屋坐落臺北市○○區○○街，鄰近杭
    州南路、愛國東路，距離捷運中正紀念堂站約10餘分鐘路程
    ，生活機能、交通尚稱便利，惟系爭房屋為老舊違章建築，
    居住環境雜亂不佳，認系爭土地之租金應以系爭土地申報地
    價年息5%為適當，原告主張以年息5%計算，核無不當，應予
    准許。
  2.被告所有之系爭房屋占用系爭土地之面積為15平方公尺，而
    系爭土地92年1 月、93年1 月、96年1 月之公告地價為新臺
    幣（下同）70,417元、70,663元、76,094元，有公告現值及
    公告地價表在卷可憑（本院卷第19頁），原告於97年8 月8
    日提起本件訴訟，其請求自92年9 月28日起算相當於租金之
    不當得利，則：
  (1)自92年9 月28日起至92年12月31日止（95日），被告應給付
    相當於租金之不當得利應為13,746元（70,417元×15平方公
    尺×5%÷365 日×95日＝13,746元，元以下四捨五入）。
  (2)自93年1 月1 日起至95年12月31日止（3 年），被告應給付
    相當於租金之不當得利應為158,992 元（70,663元×15平方
    公尺×5%×3 年＝158,992 元，元以下四捨五入）。
  (3)自96年1 月1 日起至97年9 月27日止（1 年271 日），被告
    應給付相當於租金之不當得利應為99,444元（1 年之不當得
    利：76,094元×15平方公尺×5%＝57,071元，271 日之不當
    得利：76,094元×15平方公尺×5%÷365 日×271 日＝42,3
    73元，1 年271 日之不當得利：57,071＋42,373＝99,444元
    ，元以下四捨五入〕。
  (4)承上，被告自92年9 月28日起至97年9 月27日止應給付相當
    於租金之不當得利共計272,182 元（13,746＋158,992 ＋99
    ,444 ＝272,182），自97年9 月28日起，被告每日應給付相
    當於租金之不當得利為156 元，92年9 月28日至97年9 月27
    日部分，原告僅就其中之272,181 元為請求，核無不合，自
    應准許。
  (四)綜上，被告占有系爭土地並無正當權源，原告請求被告拆除
    系爭建物及其他地上物，將該土地返還原告，並請求給付相
    當於租金之不當得利272,181 元，及自起訴狀繕本送達翌日
    即97年9 月27日起算之遲延利息，暨自97年9 月28日起至上
    開土地返還之日止，按日給付156 元之不當得利，於法有據
    ，應予准許
五、從而，原告依民法第767 條、第179 條規定，請求被告將坐
    落臺北市○○區○○段3 小段568 地號土地上如附圖所示Ａ
    、C 部分之建物及其他地上物（面積：A 部分15平方公尺、
    C 部分15平方公尺，門牌號碼：臺北市○○區○○街臨111
    之9 號1 樓、2 樓）拆除，將該部分土地騰空返還原告，並
    給付原告272,181 元，及自97年9 月27日起至清償日止，按
    年息5%計算之利息，並自97年9 月28日起至上開土地返還之
    日止，按日給付原告156 元，為有理由，應予准許。
六、兩造均陳明願供擔保聲請宣告假執行及免為假執行，經核均
    無不合，爰分別酌定相當擔保金額，予以准許。
七、本件事證已臻明確，兩造其餘攻擊防禦方法及所提證據，核
    與本件判決結果不生影響，爰不另一一論述，併予敘明。
八、結論：本件原告之訴為有理由，依民事訴訟法第78條、第39
    0 條第2 項、第392 條第2 項，判決如主文。
中    華    民    國    98    年    8     月    10    日
                  民事第二庭    法  官  陳秀貞
以上正本係照原本作成。
如對本判決上訴，須於判決送達後20日內向本院提出上訴狀。
中    華    民    國    98    年    8     月    10    日
                                書記官  劉碧輝


司法院資訊處製作；財團法人民間司法改革基金會備份。
